---
title: "Práctica 2 · De los datos a la evidencia"
format: html
execute:
  echo: true
  warning: false
  message: false
---

## Objetivo

Reconstruir la base procesada, verificar su cobertura y comunicar un patrón mediante una figura reproducible.

## 1. Construcción de la base

```{r}
source(here::here("R", "01_descargar_datos.R"))
source(here::here("R", "02_preparar_datos.R"))

datos_ecuador <- readr::read_csv(
  here::here("datos", "procesado", "ecuador_macro.csv"),
  show_col_types = FALSE
)
```

## 2. Control de calidad

Complete el código para contar los valores faltantes de cada variable.

```{r}
#| eval: false

datos_ecuador |>
  dplyr::summarise(
    dplyr::across(
      crecimiento_pib:pib_per_capita_usd,
      __________
    )
  )
```

**¿Qué variable presenta mayor pérdida de información?**

## 3. Evidencia visual

Complete la variable del eje vertical.

```{r}
#| label: fig-crecimiento
#| fig-cap: "Crecimiento anual del PIB de Ecuador"
#| eval: false

ggplot2::ggplot(datos_ecuador, ggplot2::aes(anio, __________)) +
  ggplot2::geom_hline(yintercept = 0, color = "grey70") +
  ggplot2::geom_line(color = "#123B5D", linewidth = 0.9) +
  ggplot2::labs(x = NULL, y = "% anual") +
  ggplot2::theme_minimal()
```

## 4. Interpretación

En un máximo de 80 palabras, describa el patrón de la @fig-crecimiento. Distinga lo observado de una posible explicación.

**Respuesta:**

## 5. Registro en Git

```bash
git status
git diff
git add practicas/practica_2.qmd datos/
git commit -m "Analiza indicadores socioeconómicos de Ecuador"
git push
```
