---
title: "Investigación reproducible con Quarto"
subtitle: "Clase 3 · Del análisis a la publicación"
author: "José Vicente Ordóñez Yaguache"
institute: "Universidad Nacional de Loja"
format:
  revealjs:
    theme: [default, ../../recursos/tema.scss]
    slide-number: c/t
    transition: fade
    incremental: false
    embed-resources: true
    width: 1600
    height: 900
execute:
  echo: true
  eval: false
---

## Propósito de la sesión

Al terminar, cada participante podrá:

- organizar un informe científico breve
- incorporar resultados y referencias cruzadas
- generar HTML y Word desde una misma fuente
- publicar el proyecto con GitHub Pages

## Ruta de trabajo · 120 minutos

| Bloque | Minutos | Producto |
|---|---:|---|
| Estructura del informe | 20 | Esqueleto científico |
| Integración de resultados | 30 | Informe ejecutable |
| Formatos y revisión | 20 | HTML y Word |
| GitHub Pages | 25 | Sitio publicado |
| Proyecto final | 25 | Versión 1.0 etiquetada |

## Una sola fuente, varios productos

```{mermaid}
flowchart TD
  A[reporte.qmd] --> B[HTML]
  A --> C[Word]
  A --> D[PDF]
  A --> E[Sitio web]
```

El contenido se mantiene en el QMD. Cada formato adapta su presentación.

## Estructura mínima del informe

1. Introducción y pregunta
2. Datos y método
3. Resultados
4. Limitaciones
5. Conclusiones
6. Referencias

Cada sección cumple una función argumentativa diferente.

## Configuración de varios formatos

```yaml
format:
  html:
    toc: true
    code-fold: true
  docx:
    toc: true
```

El mismo archivo puede generar una versión navegable y otra editable.

## Código reutilizable

```{r}
source("R/02_preparar_datos.R")
source("R/03_analizar_datos.R")
```

Los scripts concentran las transformaciones. El informe selecciona los resultados que necesita comunicar.

## Incluir una figura generada

````markdown
![Indicadores macroeconómicos de Ecuador](
  ../resultados/figuras/series_ecuador.png
){#fig-series width=85%}
````

La etiqueta permite citar `@fig-series` desde el texto.

## Tablas con propósito

Una tabla debe:

- responder una pregunta concreta
- indicar unidades y periodo
- conservar precisión suficiente
- identificar su fuente

La tabla no debe repetir cada número descrito en el texto.

## Resultados e interpretación

**Resultado**

Describe el patrón medido y remite a la evidencia.

**Interpretación**

Explica el sentido del patrón dentro del alcance del diseño.

**Limitación**

Aclara qué no puede concluirse con estos datos.

## Revisión reproducible

Antes de publicar:

```{r}
source("R/99_verificar_proyecto.R")
```

Después:

```bash
quarto render
git status
```

El render completo detecta rutas rotas y dependencias ausentes.

## Qué conserva Git

```{mermaid}
flowchart TD
  A[Commit] --> B[Archivos fuente]
  A --> C[Autor y fecha]
  A --> D[Mensaje del cambio]
  A --> E[Relación con el commit anterior]
```

Git permite reconstruir cómo evolucionó el proyecto.

## Un commit de cierre

```bash
git status
git diff
git add .
git commit -m "Integra informe final y publicación del curso"
git push
```

Un commit final no sustituye los commits pequeños realizados durante el proceso.

## Etiqueta de versión

```bash
git tag -a v1.0.0 -m "Primera versión completa del proyecto"
git push origin v1.0.0
```

La etiqueta identifica un estado estable que puede citarse o evaluarse.

## GitHub Pages

El repositorio incluye un flujo automático que:

1. instala R y Quarto
2. reconstruye datos y resultados
3. renderiza el sitio
4. publica la carpeta `docs`

La automatización también funciona como prueba de reproducibilidad.

## Activar la publicación

En el repositorio de GitHub:

1. Abra **Settings**.
2. Seleccione **Pages**.
3. En **Source**, elija **GitHub Actions**.
4. Abra **Actions** y compruebe el flujo `Renderizar y publicar`.

## Dirección esperada

```text
https://josevicente1980.github.io/
investigacion-reproducible-con-quarto/
```

GitHub puede tardar algunos minutos en completar el primer despliegue.

## Lectura del registro de Actions

| Estado | Significado | Acción |
|---|---|---|
| Verde | Ejecución completa | Abrir el sitio |
| Amarillo | Ejecución activa | Esperar y revisar pasos |
| Rojo | Error | Abrir el paso fallido |

El primer error visible suele señalar la etapa exacta que debe corregirse.

## Colaboración mediante ramas

```bash
git switch -c mejora-discusion
# editar y renderizar
git add .
git commit -m "Amplía discusión de resultados"
git push -u origin mejora-discusion
```

Una rama aísla un cambio antes de integrarlo en `main`.

## Lista de verificación científica

- La pregunta coincide con los datos disponibles.
- La fuente y las transformaciones están documentadas.
- Las figuras y tablas se generan desde código.
- Las conclusiones respetan el alcance del análisis.
- Otra persona puede ejecutar las instrucciones.

## Práctica final · 25 minutos

Abra `practicas/practica_3.qmd` y complete:

1. interpretación de un resultado
2. limitación principal
3. render del informe
4. commit y push
5. verificación de GitHub Actions

## Producto final

El proyecto se completa cuando una persona puede:

- clonar el repositorio
- ejecutar tres scripts en orden
- renderizar el informe
- obtener los mismos archivos derivados
- consultar el sitio publicado

## Cierre

La reproducibilidad convierte el proceso de investigación en evidencia auditable.

**Secuencia de salida**

```r
source("R/99_verificar_proyecto.R")
source("R/98_renderizar_clases.R")
```
