---
title: "Investigación reproducible con Quarto"
subtitle: "Clase 1 · Del proyecto al primer documento"
author: "José Vicente Ordóñez Yaguache"
institute: "Universidad Nacional de Loja"
format:
  revealjs:
    theme: [default, ../../recursos/tema.scss]
    slide-number: c/t
    transition: fade
    incremental: false
    embed-resources: true
    width: 1600
    height: 900
execute:
  echo: true
  eval: false
---

## Propósito de la sesión

Al terminar, cada participante tendrá:

- un proyecto de R con estructura reproducible
- un documento Quarto con texto, código y resultados
- un repositorio Git con su primer historial de cambios

## Ruta de trabajo · 120 minutos

| Bloque | Minutos | Producto |
|---|---:|---|
| Investigación reproducible | 15 | Criterios de reproducibilidad |
| Proyecto en RStudio | 20 | Carpeta y proyecto abiertos |
| Primer documento Quarto | 35 | HTML renderizado |
| Git y GitHub | 30 | Primer commit y repositorio remoto |
| Práctica y cierre | 20 | Evidencia de aprendizaje |

## El problema que resolvemos

Una investigación suele separar:

- datos en una carpeta personal
- código distribuido en varios archivos
- tablas copiadas a Word
- versiones finales con nombres ambiguos

La consecuencia es simple: nadie puede reconstruir el resultado con certeza.

## Qué significa reproducibilidad

> Una tercera persona puede obtener el mismo resultado a partir de los datos, el código y las instrucciones conservadas en el proyecto.

La reproducibilidad exige trazabilidad. Cada resultado debe tener un origen identificable.

## El sistema de trabajo

```{mermaid}
flowchart LR
  A[Datos originales] --> B[Código en R]
  B --> C[Datos procesados]
  C --> D[Tablas y figuras]
  D --> E[Documento Quarto]
  E --> F[GitHub]
```

## Cuatro herramientas, cuatro funciones

| Herramienta | Función en la investigación |
|---|---|
| RStudio | Entorno de trabajo |
| R | Limpieza, análisis y visualización |
| Quarto | Integración de narrativa, código y resultados |
| GitHub | Historial, respaldo, colaboración y publicación |

## El caso conductor

**Pregunta exploratoria**

¿Cómo evolucionaron el crecimiento económico, el desempleo y la inflación en Ecuador entre 2000 y 2024?

Fuente: World Development Indicators del Banco Mundial [@worldbank2026].

## Una pregunta investigable

Una buena pregunta inicial identifica:

- unidad de análisis: Ecuador por año
- periodo: 2000–2024
- variables: crecimiento, desempleo e inflación
- propósito: describir patrones y explorar asociaciones

La pregunta delimita el trabajo antes de abrir la base.

## Estructura del repositorio

```text
investigacion-reproducible-con-quarto/
├── R/
├── clases/
├── datos/original/
├── datos/procesado/
├── practicas/
├── proyecto/
├── referencias/
├── recursos/
├── resultados/
├── _quarto.yml
└── README.md
```

## Regla de integridad de los datos

`datos/original/` conserva la descarga sin modificaciones.

`datos/procesado/` contiene únicamente archivos que el código puede reconstruir.

Los cambios manuales dentro de una hoja de cálculo rompen la trazabilidad.

## El proyecto de RStudio

1. Abrir `investigacion-reproducible-con-quarto.Rproj`.
2. Confirmar que la consola inicia en la raíz del proyecto.
3. Ejecutar una sola verificación.

```{r}
here::here()
```

La ruta debe terminar en `investigacion-reproducible-con-quarto`.

## Anatomía de un archivo QMD

```yaml
---
title: "Informe de investigación"
author: "Nombre del autor"
format: html
---
```

La cabecera YAML define los metadatos y el formato de salida.

## Texto académico en Markdown

```markdown
# Introducción

## Pregunta de investigación

El estudio analiza **tres indicadores** para Ecuador.

- crecimiento económico
- desempleo
- inflación
```

Markdown describe la estructura lógica del texto.

## Código de R dentro de Quarto

````markdown
```{r}
#| label: vista-datos
#| echo: true

head(datos_ecuador)
```
````

Las opciones con `#|` controlan la ejecución y la presentación del resultado.

## Renderizar cambia el estado del proyecto

```{mermaid}
flowchart TD
  A[Archivo QMD] --> B[Quarto render]
  B --> C[Ejecuta R]
  C --> D[Inserta resultados]
  D --> E[Genera HTML]
```

El archivo HTML es un producto derivado. La fuente sigue siendo el QMD.

## Primera ejecución

Desde la consola de R:

```{r}
source("R/00_instalar_paquetes.R")
```

Después, desde la terminal:

```bash
quarto render practicas/practica_1.qmd
```

## Git registra decisiones

Un commit conserva un cambio coherente junto con una explicación breve.

```bash
git status
git add practicas/practica_1.qmd
git commit -m "Completa primera práctica en Quarto"
```

`git status` se revisa antes y después de cada commit.

## GitHub conecta el repositorio local

```bash
git branch -M main
git remote add origin https://github.com/USUARIO/REPOSITORIO.git
git push -u origin main
```

Git trabaja localmente. GitHub aloja y comparte el historial remoto.

## Ciclo mínimo de trabajo

```{mermaid}
flowchart LR
  A[Editar] --> B[Renderizar]
  B --> C[Verificar]
  C --> D[Commit]
  D --> E[Push]
```

Cada ciclo debe producir un avance pequeño y comprensible.

## Práctica guiada · 20 minutos

Abra `practicas/practica_1.qmd` y complete:

1. identidad del proyecto
2. pregunta de investigación
3. un bloque de código ejecutable
4. render del documento
5. commit de cierre

## Evidencia de aprendizaje

La sesión queda completada cuando:

- el QMD renderiza sin errores
- el HTML contiene texto y un resultado de R
- `git status` queda limpio después del commit
- el historial muestra un mensaje descriptivo

## Próxima sesión

La clase 2 conectará el documento con datos reales y convertirá el análisis en figuras y tablas reproducibles.

Comando previo:

```{r}
source("R/01_descargar_datos.R")
```
