---
title: "Investigación reproducible con Quarto"
subtitle: "Clase 2 · De los datos a la evidencia"
author: "José Vicente Ordóñez Yaguache"
institute: "Universidad Nacional de Loja"
format:
  revealjs:
    theme: [default, recursos/tema.scss]
    slide-number: c/t
    transition: fade
    incremental: false
    embed-resources: true
    width: 1600
    height: 900
execute:
  echo: true
  eval: false
---

## Propósito de la sesión

Al terminar, cada participante podrá:

- descargar y documentar datos desde R
- separar datos originales y procesados
- producir una figura y una tabla desde código
- vincular evidencia y argumento dentro de Quarto

## Ruta de trabajo · 120 minutos

| Bloque | Minutos | Producto |
|---|---:|---|
| Pregunta, variable y fuente | 15 | Matriz de trazabilidad |
| Descarga y control de calidad | 30 | Base original documentada |
| Transformación con R | 25 | Base procesada |
| Evidencia en Quarto | 30 | Figura y tabla |
| Práctica y commit | 20 | Segundo avance verificable |

## El principio de trazabilidad

Cada afirmación cuantitativa debe responder cuatro preguntas:

| Pregunta | Evidencia requerida |
|---|---|
| ¿De dónde proviene? | Fuente y código del indicador |
| ¿Cómo se transformó? | Script ejecutable |
| ¿Qué resultado produjo? | Tabla, figura o modelo |
| ¿Dónde se interpreta? | Texto del informe |

## Variables del caso

| Variable | Código WDI | Unidad |
|---|---|---|
| Crecimiento del PIB | `NY.GDP.MKTP.KD.ZG` | Porcentaje anual |
| Desempleo total | `SL.UEM.TOTL.ZS` | Porcentaje de la fuerza laboral |
| Inflación | `FP.CPI.TOTL.ZG` | Porcentaje anual |
| PIB per cápita | `NY.GDP.PCAP.CD` | USD corrientes |

## La descarga también forma parte del método

```{r}
indicadores <- c(
  crecimiento_pib = "NY.GDP.MKTP.KD.ZG",
  desempleo = "SL.UEM.TOTL.ZS",
  inflacion = "FP.CPI.TOTL.ZG"
)

WDI::WDI(
  country = "ECU",
  indicator = indicadores,
  start = 2000,
  end = 2024
)
```

## Primera etapa · datos originales

```{r}
source("R/01_descargar_datos.R")
```

El script crea:

- `datos/original/wdi_ecuador_2000_2024.csv`
- `datos/original/diccionario_wdi.csv`

La fecha de descarga queda registrada en el diccionario.

## Una verificación por etapa

La descarga termina con una comprobación automática:

```{r}
stopifnot(
  nrow(datos_originales) > 0,
  all(c("iso2c", "country", "year") %in% names(datos_originales))
)
```

Si la condición falla, el flujo se detiene antes de contaminar las etapas siguientes.

## Segunda etapa · datos procesados

```{r}
source("R/02_preparar_datos.R")
```

El script selecciona variables, ordena los años, crea periodos y controla duplicados.

## Transformación legible

```{r}
datos_ecuador <- datos_originales |>
  dplyr::transmute(
    anio = year,
    crecimiento_pib,
    desempleo,
    inflacion,
    pib_per_capita_usd
  ) |>
  dplyr::arrange(anio)
```

Cada verbo expresa una decisión analítica reconocible.

## Faltantes y cobertura

```{r}
datos_ecuador |>
  dplyr::summarise(
    inicio = min(anio),
    fin = max(anio),
    dplyr::across(
      crecimiento_pib:pib_per_capita_usd,
      ~ sum(is.na(.x))
    )
  )
```

Un valor faltante requiere documentación. No debe reemplazarse sin una justificación metodológica.

## La figura responde una pregunta

```{r}
datos_ecuador |>
  tidyr::pivot_longer(
    crecimiento_pib:inflacion,
    names_to = "indicador",
    values_to = "valor"
  ) |>
  ggplot2::ggplot(ggplot2::aes(anio, valor)) +
  ggplot2::geom_line() +
  ggplot2::facet_wrap(~indicador, scales = "free_y")
```

La escala libre facilita la lectura, pero impide comparar magnitudes visualmente entre paneles.

## Etiquetas y referencias cruzadas

````markdown
```{r}
#| label: fig-series
#| fig-cap: "Indicadores macroeconómicos de Ecuador"
```

La @fig-series muestra cambios marcados entre periodos.
````

Quarto actualiza la numeración sin edición manual.

## Una tabla reproducible

```{r}
resumen_periodo <- datos_ecuador |>
  dplyr::group_by(periodo) |>
  dplyr::summarise(
    crecimiento = mean(crecimiento_pib, na.rm = TRUE),
    desempleo = mean(desempleo, na.rm = TRUE),
    inflacion = mean(inflacion, na.rm = TRUE)
  )
```

## Citar la fuente en el texto

```markdown
Los indicadores proceden de World Development Indicators
[@worldbank2026].
```

La clave `worldbank2026` corresponde a una entrada de `referencias/referencias.bib`.

## Datos, evidencia e interpretación

```{mermaid}
flowchart LR
  A[Dato] --> B[Transformación]
  B --> C[Resultado]
  C --> D[Interpretación]
  D --> E[Conclusión limitada]
```

Una visualización muestra un patrón. Por sí sola no demuestra causalidad.

## Asociación exploratoria

```{r}
modelo <- lm(
  desempleo ~ crecimiento_pib + inflacion,
  data = datos_ecuador
)

broom::tidy(modelo, conf.int = TRUE)
```

El tamaño de la muestra, la estructura temporal y las variables omitidas limitan cualquier interpretación causal.

## Narrativa basada en evidencia

Una redacción defendible distingue:

- lo observado en los datos
- la interpretación propuesta
- las limitaciones del análisis

Evite convertir una correlación en una afirmación causal.

## Git para cambios analíticos

```bash
git status
git diff
git add R/ datos/ practicas/practica_2.qmd
git commit -m "Construye base y evidencia del caso Ecuador"
git push
```

`git diff` permite revisar las decisiones antes de registrarlas.

## Práctica guiada · 20 minutos

Abra `practicas/practica_2.qmd` y complete:

1. ejecución de los scripts 01 y 02
2. control de cobertura y faltantes
3. una figura con etiqueta y título
4. una interpretación de máximo 80 palabras
5. commit de cierre

## Evidencia de aprendizaje

La sesión queda completada cuando:

- la base procesada se reconstruye desde el script
- la figura cambia al cambiar el código
- la fuente aparece citada
- la interpretación respeta el alcance descriptivo

## Próxima sesión

La clase 3 integrará el análisis en un informe, generará varios formatos y publicará el sitio mediante GitHub Pages.
