---
title: "Indicadores macroeconómicos de Ecuador, 2000–2024"
subtitle: "Ejemplo de informe reproducible"
author: "Nombre del participante"
date: today
lang: es
format:
  html:
    toc: true
    code-fold: true
  docx:
    toc: true
execute:
  echo: false
  warning: false
  message: false
---

```{r}
#| label: preparar-proyecto
#| include: false

source("R/01_descargar_datos.R")
source("R/02_preparar_datos.R")
source("R/03_analizar_datos.R")

datos_ecuador <- readr::read_csv(
  here::here("datos", "procesado", "ecuador_macro.csv"),
  show_col_types = FALSE
)
resumen_periodo <- readr::read_csv(
  here::here("resultados", "tablas", "resumen_periodo.csv"),
  show_col_types = FALSE
)
modelo <- readr::read_csv(
  here::here("resultados", "modelos", "modelo_desempleo.csv"),
  show_col_types = FALSE
)
```

# Introducción

El seguimiento de los principales indicadores macroeconómicos permite describir cambios en el desempeño de una economía y formular nuevas preguntas de investigación. Este informe examina el crecimiento del producto interno bruto, el desempleo y la inflación en Ecuador entre 2000 y 2024.

La pregunta que guía el ejercicio es: **¿cómo evolucionaron estos indicadores y qué asociación exploratoria existe entre el crecimiento económico y el desempleo?**

# Datos y método

Los datos proceden de World Development Indicators [@worldbank2026]. La unidad de análisis es el año y la cobertura prevista comprende 25 observaciones. Los scripts conservan la descarga original, construyen una base procesada y generan los resultados derivados.

El análisis incluye una descripción gráfica, promedios por periodo y una regresión lineal exploratoria. El modelo utiliza el desempleo como variable dependiente e incorpora crecimiento e inflación como predictores. Su finalidad es pedagógica y descriptiva.

# Resultados

```{r}
#| label: fig-series
#| fig-cap: "Indicadores macroeconómicos de Ecuador"
#| out-width: 82%

knitr::include_graphics(
  here::here("resultados", "figuras", "series_ecuador.png")
)
```

La @fig-series permite identificar variaciones entre años y diferencias en la escala de cada indicador. Complete aquí una interpretación de los dos patrones más relevantes.

```{r}
#| label: tbl-periodos
#| tbl-cap: "Promedios de los indicadores por periodo"

knitr::kable(
  resumen_periodo,
  digits = 2,
  col.names = c("Periodo", "Crecimiento", "Desempleo", "Inflación")
)
```

La @tbl-periodos resume las diferencias entre periodos. Complete aquí una comparación precisa que incluya unidad y periodo.

## Asociación exploratoria

```{r}
#| label: tbl-modelo
#| tbl-cap: "Modelo exploratorio del desempleo"

knitr::kable(modelo, digits = 3)
```

La @tbl-modelo presenta asociaciones condicionadas a las variables incluidas. Complete aquí una interpretación que diferencie asociación y causalidad.

# Limitaciones

El ejercicio utiliza una serie anual corta y un modelo lineal simplificado. No controla la dinámica temporal, los cambios de medición, la posible simultaneidad ni otros determinantes del desempleo. Por ello, los coeficientes no identifican efectos causales.

# Conclusiones

Complete dos conclusiones que respondan la pregunta inicial y mantengan el alcance exploratorio del estudio.

# Referencias
